臺灣高等法院臺中分院民事判決　九十年度訴字第六四號
　　原　　　告　乙○○
　　被　　　告　甲○○
　　訴訟代理人　張林淑枝
右當事人間因請求侵權行為損害賠償事件，經原告提起刑事附帶民事訴訟，經本院刑
事庭裁定移送（九十年附民字第一九六號），本院判決如左︰
    主    文
原告之訴及假執行之聲請均駁回。
訴訟費用由原告負擔
    事實及理由
一、原告起訴主張：民國（下同）八十六年八月上旬，訴外人張林淑枝持被告與被告
    之父訴外人張慶章共同簽發之本票四紙（本票號碼分別為：一二六八八０、一二
    六八八一、00000000、00000000），向原告商借新台幣（下同
    ）二百四十萬元，原告因信賴共同發票人張慶章名下擁有不動產數筆，具有相當
    清償能力，而允諾貸與上開款項。詎屆票載到期日後，原告屢向被告催討票款均
    未獲置理，依強制執行程序聲請拍賣共同發票人張慶章所有之不動產，因前揭四
    張本票上張慶章之簽名實係被告偽造，台灣台中地方法院確認原告對於張慶章之
    本票債權不存在，被告因偽造有價證券，亦經本院九十年度上訴字第六六一號判
    處有期徒刑二年，緩刑五年確定。原告因被告偽造並行使該四張偽造之本票，受
    被告欺瞞，始與被告成立消費借貸契約並交付二百四十萬元，另原告為行使票據
    上權利，而聲請對訴外人張慶章之財產實施強制執行，預支執行費用六千元，及
    因前述確認本票債權不存在之訴繳納裁判費一萬八千元，原告因被告之犯罪行為
    共受有二百四十二萬四千元之損害，自得請求被告賠償等語，並聲明：（一）被
    告應給付原告二百四十二萬四千元，及自刑事附帶民事訴訟起訴狀繕本送達之翌
    日起至清償日止，按年息百分之五計算之利息。（二）願供擔保請准宣告假執行
    。
二、被告則以：系爭本票四紙係被告於八十六年八月間向原告借款之時，因所提供設
    定抵押權之擔保物即坐落彰化縣芬園鄉○○段一四六號、地目田、面積一二八五
    平方公尺土地，係被告父親即訴外人張慶章所有，因原告為顧及日後行使權利之
    方便要求被告簽上張慶章之姓名，被告始應原告要求，未顧及授權問題，填寫張
    慶章之姓名為共同發票人；系爭借款金額二百四十萬元，被告以提供前揭張慶章
    所有之不動產設定抵押權供作擔保，原告並未因被告偽造張慶章名義發票而受有
    損失。又八十八年一月三十日兩造會帳後，前揭借款金額被告僅尚欠原告一百三
    十一萬五千三百十元，嗣上訴人配偶張林淑枝又以所有坐落台中縣大里市○○段
    第一一三五之十四地號之土地及其地上建物設定第二順位抵押權予人頭莊鈞凱，
    用以抵償上開款項中八十七萬元，餘欠四十四萬五千三百元（縱非抵償，被告此
    部份債務亦因張林淑枝承擔而消滅），原告另收受張林淑枝簽發面額分別為二十
    六萬八千八百元、及二十萬元之支票後，將被告原提供以張慶章所有不動產設定
    之抵押權塗銷，另由張林淑枝以上開不動產設定抵押權；而面額二十六萬八千八
    百元之支票亦已兌現，僅面額二十萬元之支票未兌現，被告僅尚欠原告二十萬元
    ，原告並已聲請就被告所有坐落於彰化縣芬園鄉○○段第一五三地號土地，及台
    中縣霧峰鄉○○○段四十之三七四地號等筆土地實施強制執行，而上開土地必能
    清償所欠之二十萬元，故原告貸與被告之二百四十萬元非但無損失，反以每三個
    月九萬元之利率計算，賺了甚多利息，被告自無賠償可言等語置辯，並聲明：（
    一）原告之訴及假執行之聲請均駁回。（二）如受不利判決，願供擔保請准免為
    假執行。
三、原告主張被告於八十六年八月間向其借款二百四十萬元時，除提供被告父親張慶
    章名義之不動產設定抵押外，並先後簽發前揭本票四紙以供擔保，被告於該四張
    本票上除記載自己為發票人外，復於未得其父之同意下，連續在該四張本票發票
    人欄下偽造張慶章為共同發票人；被告將本票簽發偽造完成後，復交給原告，以
    換取所借之款項。詎屆票載到期日後，原告屢向被告催討票款均未獲置理，依強
    制執行程序聲請拍賣共同發票人張慶章所有之不動產，因前揭四張本票上張慶章
    之簽名實係被告偽造，台灣台中地方法院判決確認原告對於張慶章之本票債權不
    存在等情，為被告所不爭執，並據原告提出台灣台中地方法院八十八年度中簡字
    第四三三五號民事判決影本、八十九年度自字第七四一號判決影本為證。而被告
    因犯右揭偽造有價證券犯行，復為台灣台中地方法院八十九年度自字第七四一號
    及本院九十年度上訴字第六六一號判處有期徒刑二年，緩刑五年確定在案等情，
    亦據本院調取上開刑事卷審閱無訛，自堪信為真實。
四、按因故意或過失，不法侵害他人之權利者，負損害賠償責任。故意以背於善良風
    俗之方法，加損害於他人者亦同，民法第一百八十四條第一項固定有明文。然損
    害賠償之債，以有損害之發生及有責任原因之事實，並二者之間，有相當因果關
    係為成立要件。故原告所主張損害賠償之債，如不合於此項成立要件者，即難謂
    有損害賠償請求權存在，最高法院四十八年台上字第四八一號著有判例，可資參
    照。經查，本件被告確有前揭偽造其父張慶章名義簽發本票，持向原告借款二百
    四十萬元之行為，已如前述。原告主張：其係因被告偽造並行使該四張偽造之本
    票，受被告欺瞞，始與被告成立系爭消費借貸契約並交付二百四十萬元等語；被
    告則以：其係因原告為顧及日後行使權利之方便要求簽上張慶章之姓名，始應原
    告要求未顧及授權問題，填寫張慶章之姓名為共同發票人，系爭借款金額二百四
    十萬元，被告已提供前揭張慶章所有之不動產設定抵押權供作擔保，原告並未因
    被告偽造張慶章名義發票而受有損失等語置辯，是本院首應審酌被告上開偽造其
    父張慶章名義簽發本票之行為，與原告貸與被告款項間，有無相當之因果關係，
    經查：
（一）原告係當鋪公會的理事長，被告原係公會的理事，被告本身也經營當鋪，被告
      之前即常向原告調款，每次二、三十萬，也會將當鋪的流當品持向原告轉當等
      情，為原告於台灣台中地方法院審理前揭刑事案件時所自承（見台灣台中地方
      法院八十九年度自字第七四一號刑事卷宗第六十一頁），是足認兩造間確素有
      金錢往來之情形。而原告於本院調查時自承：「本件被告是提供他父親的土地
      辦好設定抵押後我再將借款交付」，「辦設定抵押來借款，其抵押之不動產是
      足夠清償借款」，「借款之前，我有去要設定抵押之土地看看，也有去張慶章
      家中談本件借款事宜，張慶章說他都交給甲○○處理」，「當時有要求被告及
      張慶章要簽發本票，作為確實曾向原告借款並拿到錢的借款憑證」（見本院卷
      第二十五頁），另被告向原告以系爭四張本票所借之二百四十萬元，確曾以被
      告之父張慶章所有坐落彰化縣芬園鄉○○段一四六號、地目田、面積一二八五
      平方公尺土地為原告設定二百四十萬元擔保金額之抵押權等情，亦據被告提出
      抵押權設定契約書影本為證，是應認原告係基於兩造間長期金錢往來之關係，
      及評估抵押物之價值認足供清償借款後後，始將系爭借款二百四十萬元貸與被
      告，其要求被告及張慶章簽發本票，僅係作為借款憑證而已。
（二）原告復自承：「設定交款後約一個月左右，甲○○來向我要求，說他已找到買
      主，要我塗銷設定抵押，且說他會提供其他土地讓我設定，甲○○當時有講到
      塗銷後的土地，讓他賣掉土地還我錢，我才去塗銷設定，而這一次提供的其他
      土地讓我設定是不足清償的」等語（見本院卷第二十六頁）。由原告事後同意
      塗銷原以張慶章名義土地設定之抵押權登記等情觀之，亦足認原告借款予被告
      時，張慶章是否共同發票，與原告是否貸與系爭款項並無關連。且兩造間之債
      務於八十八年一月三十日兩造會帳後，前揭借款金額被告僅尚欠原告一百三十
      一萬五千三百十元等情，亦為原告於本院九十一年一月二十一日行準備程序時
      自認明確（見本院卷第五十一頁），並據被告提出由原告所製作之彙算表影本
      為證。由前揭彙算表上記載：被告返還貸得款項一百七十萬元，並以二胎房貸
      及開立被告名義或被告之妻張林淑枝名義支票返還債務等情，及被告雖於前揭
      本票上偽簽其父張慶章名義而共同發票，但被告自己亦簽名於票據，所為並非
      逃避清償債務之責任觀之，亦足認被告自始向原告借貸時，絕無以偽造其父張
      慶章簽名共同發票之方式，施用詐術，使原告陷於錯誤而貸與二百四十萬元之
      情形，被告偽簽張慶章名義簽發本票，與原告貸與借款間既無相當之因果關係
      ，從而原告主張依侵權行為之法則，請求被告就前揭借款二百四十萬元，負損
      害賠償責任，即無理由，應予駁回。
五、按因犯罪而受損害之人，於刑事訴訟程序固得附帶提起民事訴訟，對於被告請求
    回復其損害，但其請求回復之損害，以被訴犯罪事實所生之損害為限，否則縱另
    得依其他事由，提起民事訴訟，亦不得於刑事訴訟程序附帶為此請求，最高法院
    六十年台上字第六六三號著有判例，可資參照。原告另主張：其為行使票據上權
    利，而聲請對訴外人張慶章之財產實施強制執行，預支執行費用六千元，及因前
    述確認本票債權不存在之訴繳納裁判費一萬八千元云云，固據其提出財政部台灣
    省中區國稅局自行收納款項統一收據、台灣省彰化縣地政規費收據、台灣台中地
    方法院自行收納款項統一收據（以上皆影本）等為證。然查，被告前揭偽簽張慶
    章名義共同發票之犯罪事實，係發生在八十六年八月上旬。而由原告所提財政部
    台灣省中區國稅局自行收納款項統一收據之日期為八十八年十一月二十二日、台
    灣省彰化縣地政規費收據之日期為八十九年一月五日、台灣台中地方法院自行收
    納款項統一收據之日期為八十九年三月七日觀之，與被告被訴犯罪事實時間相隔
    均在二年以上，且原告因聲請強制執行而預納執行費用，及因受敗訴判決而繳納
    裁判費，與被告偽造有價證券間，亦難認有相當之因果關係，是原告繳納上開款
    項，顯難認為係被告被訴犯罪事實所生之損害，是原告此部份請求，亦不應准許
    。
六、綜上所述，本件原告主張：其因被告偽造並行使該四張偽造之本票，受被告欺瞞
    ，始與被告成立消費借貸契約並交付二百四十萬元，為無足取；原告預納執行費
    用六千元，及因確認本票債權不存在之訴繳納裁判費一萬八千元部分，應認不得
    於刑事訴訟程序附帶為此請求，均不應准許，應予駁回。又原告之訴既經駁回，
    其假執行之聲請即失所附麗，應併予駁回。
七、兩造其餘攻擊防禦方法及舉證，經核均與判決結果不生影響，爰不一一論列，附
    此敘明。
據上論結，本件原告之訴，為無理由，依民事訴訟法第七十八條，判決如主文。
中　　　華　　　民　　　國　　九十一　　年　　　三　　　月　　 十九　　 日
~B1民事第二庭審判長法　官　童有德
~B2　　　　　　　　法　官　蔡秉宸
~B3　　　　　　　　法　官　翁芳靜
右為正本係照原本作成。
如對本判決上訴，須於收受判決送達後二十日內向本院提出上訴書狀，其未表明上訴
理由者，應於提出上訴後二十日內向本院提出上訴理由書（須按他造人數附具繕本）
，並繳納送達用雙掛號郵票拾份（每份參拾肆元）。
上訴時應提出委任律師或具有律師資格之人之委任狀；委任有律師資格者，另應附具
律師及格證書及釋明委任人與受任人有民事訴訟法第四百六十六條之一第一項但書或
第二項（詳附註）所定關係之釋明文書影本。
~B　　　　　　　　書記官　陳麗玉
中　　　華　　　民　　　國　　九十一　　年　　　三　　　月　　 二十　　 日
附註：
民事訴訟法第四百六十六條之一（第一項、第二項）
對於第二審判決上訴，上訴人應委任律師為訴訟代理人。但上訴人或其法定代理人具
有律師資格者，不在此限。
上訴人之配偶、三親等內之血親、二親等內之姻親，或上訴人為法人、中央或地方機
關時，其所屬專任人員具有律師資格並經法院認為適當者，亦得為第三審訴訟代理人
。
　　　　　　　　　　　　　　　　　　　　　　　　　　　　　　　　　　　　Ｙ
